臺灣高等法院高雄分院刑事判決　　　　　　　　　九十三年度上訴字第一一七號
　　上　訴　人
　　即　被　告　己○○
　　　　　　　　丁○○
　　　　　　　　丙○○
　　　　　　　　戊○○
　　　　　　　　壬○○
　　　　　　　　庚○○
　　　　　　　　辛○○
　　　　　　　　乙○○
　　共　　　同
　　選任辯護人　蘇精哲　律師
　　　　　　　　劉家榮　律師
　　　　　　　　洪世崇　律師
　　上　訴　人
　　即　被　告　甲○○
　　　　（原名王金安）
右上訴人因妨害投票案件，不服臺灣高雄地方法院九十二年度訴字第五號中華民國
九十三年八月三十一日第一審判決（起訴案號：臺灣高雄地方法院檢察署九十一年度
選偵字第二四○號），提起上訴，本院依簡式審判程序判決如左：
    主  文
原判決撤銷。
己○○、丁○○、丙○○、戊○○、壬○○、庚○○、辛○○、乙○○，共同以非法
之方法，使投票發生不正確之結果，各處有期徒刑貳月，如易科罰金，均以佰元折
算壹日，並均褫奪公權貳年。
甲○○被訴部分公訴不受理。
    事  實
一、己○○與甲○○（已死亡）、王淑蘭、陳志清、曾淑惠、吳毓佩、曾淑雯、王金
    宇、林智衍、王涂巧玓（以上七人已判決確定）等十人，及丁○○、丙○○、戊○○、壬○○、庚○○、辛○○、乙○○等七人，原均非
    天里（詳如附表一、二所示原
    同基於以非法之方法使高雄市苓雅區普天里第六屆里長選舉發生不正確結果之犯
    意聯絡，於附表一、二所示遷入日期，委託附表一所示之不知情朱華璧及梁惠娟
    或委託附表二所示知情之辛○○或自行向高雄市苓雅區戶政事務所，申辦遷入如
    附表一所示之高雄市○○區○○里○○○路三十九號及附表二所示之高雄市○○
    區○○里○○○路三十五號，以形式上將
    ，而實際並未居住於
    選舉區之投票權，以違反
    人員依申請辦理如附表一至二所示遷入地址之
    實際居住於各該處所之己○○等如附表一至二所示之十七人，均編入普天里選舉
    人名冊，且經公告確定，於選舉名冊上認其具投票資格。上開附表一、二所示之
    己○○等十七人，均明知渠等未在各該選舉區「繼續居住四個月以上」，並非各
    該選舉區之選舉人，竟仍於民國九十一年六月八日即高雄市苓雅區普天里第六屆
    里長選舉之投票日，均前往苓雅區普天里第二十六投票所領取選票並投票，使高
    雄市苓雅區普天里里長選舉之投票發生不正確之結果，俟經開票結果，該里里長
    候選人蘇薛瑞香得五百五十二票（起訴書誤載為五百五十票）當選，其餘候選人
    陳穎賢得票三百七十六票、劉世東得票三百十一票、陳連泰得票二百五十七票落
    選，而附表二所示之丁○○等七人則於投票完成後，如附表二所示之遷出日期，
    陸續將
二、案經陳穎賢告發臺灣高雄地方法院檢察署檢察官偵查起訴。
    理  由
壹、被告己○○、丁○○、丙○○、戊○○、壬○○、庚○○、辛○○、乙○○部分
    ：
一、訊據上訴人即被告己○○、丁○○、丙○○、戊○○、壬○○、庚○○、辛○○
    、乙○○等八人均坦承為參加高雄市第六屆苓雅區普天里里長選舉，於附表一至
    二所示之遷入日期，將
    一路三十九號或同里光華一路三十五號；而未實際居住選舉區，並均於九十一年
    六月八日領取選票參與高雄市苓雅區普天里里長選舉投票，而被告丁○○、丙○○、戊○○、壬○○、庚○○、辛○○、乙○○等七人於選舉投票完成後，又於
    附表二所示之遷出日期，陸續將
    下午及同月十一日下午至附表一所示之高雄市苓雅區○○○路三十九號查訪，均
    未會晤被告王淑蘭、甲○○、陳志清、曾淑惠、吳毓佩、曾淑雯、王金宇、林智
    衍、己○○、王涂巧玓等十人，有高雄市苓雅區戶政事務所九十一年十一月四日
    高市苓戶字第○九一○○○七九四五號函檢附遷入
    至三三七頁），以及高雄市政府地政處新興地政事務所九十二年八月一日高市地
    新一字第○九二○○○七一一九號函檢附高雄市苓雅區○○○路三十九號及同區
    ○○○路三十五號建物登記謄本（見原審卷第二八一至二八四頁）、高雄市苓雅
    區普天里第六屆里長選舉投（開）票所投開票報告表（見同上偵查卷第九頁）、
    第○二六投票所（第一至二十三鄰）選舉人名冊（見同上偵查卷第十至二六頁）
    、住戶查訪一覽表（同上偵查卷第二二六至二三○頁），及法務部戶役政連結作
    業系統查詢資料（見同上偵查卷第三五一至三七○頁）各一份附卷可稽，此部分
    事實堪予認定。綜上所述，被告等九人均係於高雄市苓雅區普天里里長選舉前約
    五個月餘將戶籍遷入普天里，經
    十一年六月八日選舉日參與投票後，被告丁○○、丙○○、戊○○、壬○○、庚○○、辛○○、乙○○等七人在一個月不到期間內即將
    人將
    瑞鈺與王淑蘭、甲○○、陳志清、曾淑惠、吳毓佩、曾淑雯、王金宇、林智衍、
    王涂巧玓均為居住高雄市苓雅區○○○路三十九號王如珍之直系血親或直系姻親
    ，而均具有一定之親屬關係，上開被告十人遷入之地點相同，遷入之時間亦僅有
    一日之差，足見上開被告己○○等十人就藉由遷移
    具有犯意之聯絡，而被告丁○○、丙○○、乙○○等三人為親姊妹之旁系血親，
    被告庚○○及辛○○則為三信合作社之同事，前揭被告丁○○等七人，均在海慶
    海產餐廳服務或兼差，並多委託被告辛○○辦理
    ），且均遷入同一地址即被告蘇蕙敏所開設之海產店，足認前揭被告丁○○等七
    人間就遷移
二、至辯護人以遷徒自由係憲法保障人民之基本權利，被告等人依法遷移
    非法方法，且法律亦不能強求國民登記
    冊係依
    固有遷徙之自由，但如無實際遷移住居所之意思，僅為投票目的，使投票發生不
    正確結果，而以不實遷入
    參與投票，顯然妨害選舉之純正及公正性，自屬刑法第一百四十六條所規定非法
    方法之範疇，與憲法所保障之遷徙自由無關。又公職人員選舉罷免法第十五條規
    定，有選舉權人在各該選舉區繼續居住四個月以上者，為公職人員選舉各該選舉
    區之選舉人。是取得投票權必須在該選舉區繼續居住四個月以上。被告等人係為
    參加高雄市第六屆苓雅區普天里里長選舉，自須遷入該選舉區繼續居住四個月以
    上，始得參與投票，辯護人認投票權人以
    區為據，尚有誤會。
三、按刑法第一百四十六條明文規定以詐術或其他非法之方法，使投票發生不正確之
    結果或變造投票之結果者，處五年以下有期徒刑。其客觀犯罪構成要件，一為須
    以詐術或其他非法之方法為之，二為須使投票發生不正確之結果或變造投票之結
    果；所謂「詐術」，法條文意甚明。所謂「其他非法之方法」，即指除詐術外，
    其他一切非法律所允許之方法均屬之，並不以構成刑事法上犯罪之非法行為為限
    。至所稱「使投票發生不正確之結果」，係以該選區之整體投票結果發生不正確
    之結果為已足，不以行為人所支持之特定候選人是否當選為必要，此有最高法院
    八十八年台上字第六七二八號、八十九年台上字第九三八號判決可資參照。又依
    公職人員選舉罷免法第三十八條第三項、第四十五條之四、第四十五條之五、第
    六十五條等規定，候選人保證金之發還、沒收，競選經費捐贈之限制，選舉經費
    之補助及有關全國不分區、僑居國外國民之國民大會代表、立法委員選舉當選人
    名額，均以得票比率之多寡而為決定及分配。則各候選人得票之多寡，除關係候
    選人之當選與否外，亦與上開各項選舉結果攸關。故所謂使投票發生不正確之結
    果者，應兼指使得票比率等投票結果發生不正確結果之情形在內，此亦有最高法
    院八十八年度台上字第五八五九號判決可資參照。再者，按公職人員選舉罷免法
    第十五條第一項規定「有選舉權人在各該選舉區繼續居住四個月以上者，為公職
    人員選舉各該選舉區之選舉人」，揆其立法意旨無非以民選公職人員係代表人民
    行使公權力，其應由各該選舉區選出者，自應獲得各該選舉區居民多數之支持與
    認同，始具實質代表性，並符合選賢與能及主權在民之精神。公職人員選舉之結
    果，關係各該地區公共行政管理、資源分配或公共事務之監督，與各該地區居民
    之生活及利益息息相關，自以實際居住於該地區已有一定時間以上之居民知之最
    詳，感受最切。雖憲法所規定之各項選舉，雖係採普通、平等、直接、無記名方
    式為之，選舉人投票給何候選人，在理論上固係無法知悉，然若虛偽遷入
    實際上未居住於該處，目的在符合公職人員選舉罷免法繼續居住四個月以上之規
    定，而投票予某一候選人，並進而投票，若認不構成刑法第一百四十六條之妨害
    投票正確罪，則法律豈非流於具文，且昧於社會事實。況其本未住於該選舉區，
    為投票予某一候選人之目的，將
    就該選區之整體投票結果，其投票數，亦必然發生不正確結果，從而無投票權人
    以虛報遷入
    之投票權以投票，致投票發生不正確之結果者，應屬刑法第一百四十六條所指非
    法方法之範疇，而與憲法所保障之遷徙自由無關，最高法院八十九年度台上字第
    九三八、七三九四號判決亦足參照。附表一至二所示之被告與甲○○（已死亡）
    、王淑蘭、陳志清、曾淑惠、吳毓佩、曾淑雯、王金宇、林智衍、王涂巧玓等人
    既單純係為選舉投票支持特定候選人而虛偽遷移
    而未實際居住遷入地點，且亦均前往投票，則被告十七人之行為已足以使投票發
    生不正確結果應無疑義。是核被告己○○、丁○○、丙○○、戊○○、壬○○、
    庚○○、辛○○、乙○○等八人所為，均係犯刑法第一百四十六條第一項之妨害
    投票結果正確罪。被告己○○與王淑蘭、甲○○、陳志清、曾淑惠、吳毓佩、曾
    淑雯、王金宇、林智衍、王涂巧玓等十人間；被告丁○○、丙○○、戊○○、壬○○、庚○○、辛○○、乙○○等七人間，就上開犯行分別有犯意聯絡及行為分
    擔，均為共同正犯。
四、被告己○○、丁○○、丙○○、戊○○、壬○○、庚○○、辛○○、乙○○等人
    犯罪事證明確，原審法院予以論罪科刑，固非無見。惟查：行為人以形式上將戶
    籍遷移至選舉區，而實際並未居住於
    區之投票權，（即俗稱幽靈人口），並參與該選舉區投票，以非法之方法，使投
    票發生不正確之結果者，必須行為人原非
    該選舉區之投票權為限，原判決未敘明被告等人原
    原判決不當為無理由，惟原判決有上開可議之處，自仍應由本院將原判決己○○
    、丁○○、丙○○、戊○○、壬○○、庚○○、辛○○、乙○○部分撤銷改判。
    爰審酌審酌民主政治之基礎在於公平之選舉制度，如此有志於為民服務者，得以
    透過公平之選舉制度說服選民投票支持，而選民亦得透過公平之選舉制度，選出
    代表其意見之民意代表參與政治。而公平之選舉制度，首重避免以不法之方式介
    入，俾確保選民係基於自由意志參與政治事務之決定過程，故選風之良窳對於民
    主政治之發展影響至鉅，若得以「幽靈人口」之方式操控選舉之結果，則選舉無
    非淪為旁門左道之競賽，故此，被告己○○、丁○○、丙○○、戊○○、壬○○
    、庚○○、辛○○、乙○○等八人為虛偽之
    風氣，對候選人造成不公平之競爭，且犯後於偵查及原審均飾詞卸責，惟念於本
    院坦承犯行，尚知悔悟等一切情狀，各量處如主文第二項所示之刑，並均諭知易
    科罰金之折算標準。又上開被告己○○、丁○○、丙○○、戊○○、壬○○、庚○○、辛○○、乙○○等八人，因上開違反投票公平性之妨害投票犯行，分別經
    本院宣告如主文所示之有期徒刑，依公職人員選舉罷免法第九十八條第三項規定
    ，應宣告褫奪公權，爰依其等犯罪情節，均分別宣告褫奪公權二年。至於辯護人
    以被告等人均無前科，且坦承犯罪，深具悔意，諒無再犯之虞，請求併予宣告緩
    刑等語。惟查本案涉案被告共五十一人，原審對於坦承犯行且符合緩刑要件者，
    大多併予宣告緩刑，被告等八人於原審飾詞狡辯，毫無悔意，致原審耗時調查，
    浪費司法資源，倘併予宣告緩刑，無異鼓勵狡詐者心存僥倖，亦有違公平，惟念
    被告等於本院知所悔改坦承犯行，酌情從輕量刑，附此敘明。
貳、被告甲○○部分：
    按被告死亡者，應諭知不受理之判決，刑事訴訟法第三百零三條第五款定有明文
　　。經查，本件被告甲○○因妨害投票案件，經原審法院於民國（下同）九十三年
    八月三十一日判處有期徒刑年四月，如易科罰金以三百元折算一日，而於上訴本
    院後之九十三年十一月七日死亡，有阮綜合醫院出具之死亡證明書影本及
    本附卷可稽，揆諸前開說明，則法院就被告甲○○部分，依刑事訴訟法第三百零
    三條第五款規定，應諭知不受理之判決。本件原判決諭知被告罪刑，即無從維持
    ，自應由本院將原判決關於被告甲○○部分撤銷，並不經言詞辯論，逕為諭知不
    受理之判決。
據上論結，應依刑事訴訟法第三百六十九條第一項前段、第三百六十四條、第三百零
三條第五款、第三百零七條，刑法第二十八條、第一百四十六條第一項、第三十七條
第二項、第四十一條第一項，罰金罰鍰提高標準條例第二條，公職人員選舉罷免法第
九十八條第三項，判決如主文。
本案經檢察官陳建年到庭執行職務。
中　　　華　　　民　　　國　　九十三　　年　　 十二 　　月　　 十六 　　日
                              臺灣高等法院高雄分院刑事第三庭
                                  審判長法官    周賢銳
                                        法官    黃三友
                                        法官    謝宏宗
右正本證明與原本無異。
如不服本判決應於收受本判決後十日內向本院提出上訴書狀，其未敘述上訴理由者，
並得於提起上訴後十日內向本院補提理由書狀（均須按他造當事人之人數附繕本）「
切勿逕送上級法院」。
　　　　　　　　　　　　　　　　　　　書記官    陳靖華
中　　　華　　　民　　　國　　九十三　　年　十二　　　月　　十六　　　日
附錄本案論罪科刑法條全文：
刑法第一百四十六條
以詐術或其他非法之方法，使投票發生不正確之結果或變造投票之結果者，處五年以
下有期徒刑。
前項之未遂犯罰之。
附表一：遷入地址：高雄市○○區○○里○○○路三十九號
┌──┬───┬──────────────┬────┬───┬────┐
│編號│姓名  │  原  設  籍  地  址        │遷入日期│辦理人│是否遷出│
├──┼───┼──────────────┼────┼───┼────┤
│○一│己○○│高雄市○○區○○里○○○路九│91.01.23│梁惠娟│未遷出  │
│    │      │四之一０號                  │        │      │        │
├──┼───┼──────────────┼────┼───┼────┤
│○二│林智衍│同右                        │91.01.24│朱華璧│未遷出  │
├──┼───┼──────────────┼────┼───┼────┤
│○三│甲○○│同右                        │91.01.23│梁惠娟│未遷出  │
├──┼───┼──────────────┼────┼───┼────┤
│○五│曾淑惠│高雄市○○區○○里○○街一０│91.01.23│梁惠娟│九十二年│
│    │      │九號                        │        │      │八月間遷│
│    │      │                            │        │      │出      │
├──┼───┼──────────────┼────┼───┼────┤
│○七│曾淑雯│  同  右                    │91.01.23│梁惠娟│未遷出  │
├──┼───┼──────────────┼────┼───┼────┤
│○九│陳志清│高雄市○○區○○里○○街一０│91.01.23│梁惠娟│未遷出  │
│    │      │七號                        │        │      │        │
├──┼───┼──────────────┼────┼───┼────┤
│○六│吳毓佩│同右                        │91.01.23│梁惠娟│未遷出  │
├──┼───┼──────────────┼────┼───┼────┤
│○四│王淑蘭│高雄市楠梓區○○○里○○街二│91.01.24│朱華璧│已遷出  │
│    │      │七號                        │        │      │        │
├──┼───┼──────────────┼────┼───┼────┤
│○八│王金宇│同右                        │91.01.24│朱華璧│未遷出  │
├──┼───┼──────────────┼────┼───┼────┤
│一○│王涂巧│同右                        │91.01.24│朱華璧│未遷出  │
│    │玓    │                            │        │      │        │
└──┴───┴──────────────┴────┴───┴────┘
附表二：遷入地址：高雄市○○區○○里○○○路三十五號
┌──┬───┬──────────────┬────┬───┬────┐
│編號│姓名  │  原  設  籍  地  址        │遷入日期│辦理人│遷出日期│
├──┼───┼──────────────┼────┼───┼────┤
│○一│丁○○│高雄市○○區○○里○○街一二│91.01.30│辛○○│91.07.04│
│    │      │六號                        │        │      │        │
├──┼───┼──────────────┼────┼───┼────┤
│○二│丙○○│同右                        │91.01.30│辛○○│91.07.04│
├──┼───┼──────────────┼────┼───┼────┤
│○三│乙○○│同右                        │91.01.30│辛○○│91.07.04│
├──┼───┼──────────────┼────┼───┼────┤
│○四│庚○○│高雄市○○區○○里○○○路九│91.01.30│辛○○│91.07.04│
│    │      │巷二六號                    │        │      │        │
├──┼───┼──────────────┼────┼───┼────┤
│○五│戊○○│高雄市○鎮區○○里○○○街三│91.02.01│辛○○│91.06.27│
│    │      │九六號                      │        │      │        │
├──┼───┼──────────────┼────┼───┼────┤
│○六│壬○○│高雄市○○區○地里○○街一四│91.01.21│壬○○│91.06.19│
│    │      │六號二樓之二                │        │      │        │
├──┼───┼──────────────┼────┼───┼────┤
│○七│辛○○│高雄市○○區○○里○○路三六│91.01.30│辛○○│91.07.04│
│    │      │五巷十三樓之二              │        │      │        │
└──┴───┴──────────────┴────┴───┴────┘
